【裁判字號】    97,抗,152
【裁判日期】    970630
【裁判案由】    給付押標金
【裁判全文】
臺灣高等法院臺南分院民事裁定    97年度抗字第152號
抗  告  人  台灣電力股份有限公司
法定代理人  乙○○
代  理  人  黃翎芳  律師
抗告人因與相對人進工程股份有限公司間給付押標金事件，對
於中華民國97年4月24日台灣雲林地方法院97年度重訴字第5號裁
定提起抗告，本院裁定如下：
    主  文
抗告駁回。
抗告訴訟費用新台幣壹仟元由抗告人負擔。
    理  由
一、按「司法院為國家最高司法機關，掌理民事、刑事、行政訴
    訟之審判及公務員之懲戒，憲法第77條定有明文，可知民事
    與行政訴訟之審判有別。又依憲法第16條人民固有訴訟之權
    ，惟訴訟應由如何之法院受理及進行，應由法律定之。我國
    關於行政訴訟與民事訴訟之審判，依現行法律之規定，係採
    二元訴訟制度，分由不同性質之法院審理。關於因公法關係
    所生之爭議，由行政法院審判，因私法關係所生之爭執，則
    由普通法院審判。」（司法院大法官會議第448條解釋意旨
    參照）。又「依政府採購法第74條、第82條及第83條規定，
    廠商就其與機關間關於招標、審標、決標之爭議，得提出異
    議及申訴，其提出申訴後，由採購申訴審議委員會審議判斷
    ；審議判斷，視同訴願決定。可見廠商與機關間關於招標、
    審標、決標之爭議，係屬公法上之爭議。又於審議判斷指明
    原採購行為違反法令者，招標機關應另為適法處置之情形，
    廠商得向招標機關請求償付其準備投標、異議、申訴所支出
    必要費用，為政府採購法第85條第3項所明定。則廠商是項
    給付請求權，既係基於上開公法上之爭議所發生，自應循行
    政訴訟程序以資解決，不得依民事訴訟程序向普通法院訴請
    裁判。」，有最高法院94年度台上字第1792號民事判決可資
    參照。
二、抗告意旨略以：本件因相對人圍標並經刑事法院判決確定，
    抗告人依法追繳押標金，於法有據，且該押標金之沒收或追
    繳，參照最高行政法院93年2月份庭長法官聯席會議決議及
    95年度判字第1996號判決意旨，應屬私權糾紛，行政法院無
    審判權。抗告人為此提起本訴，竟遭原審裁定駁回，為此提
    起抗告，請求廢棄原裁定云云。
三、抗告人主張：相對人進工程股份有限公司（下稱進公司
    ）之法定代理人甲○○與訴外人張德隆、林國棟、吳茶、何
    宗鴻、黃秋華、陳添財、林卿、謝秀月等人，共同基於圍標
    之犯意聯絡，決議使抗告人辦理之93年度斗六配電工程由聖
    發興公司得標，93年度麥寮配電工程由和本公司得標，93年
    度四湖配電工程由育昇公司得標，暨使94年度斗六配電工程
    由聖發興公司得標，94年度四湖配電工程由育昇公司得標，
    94年度麥寮配電工程由和本公司得標，由相對人、得記水電
    工程行、景新水電行等擔任陪標廠商，不為價格競爭，致使
    聖發興公司、和本公司及育昇公司得標，分別取得93及94年
    度斗六配電工程、四湖配電工程及93年度麥寮配電工程。其
    中相對人進公司及其法定代理人甲○○因參與上開圍標案
    ，經原審法院94年度訴字第375號刑事判決甲○○有期徒刑8
    月、相對人進公司處罰金新台幣（下同）100萬元在案。
    嗣渠等不服提起上訴，仍遭本院95年度上訴字第181號刑事
    判決駁回上訴，其中就甲○○部分併諭知緩刑2年並告確定
    。抗告人因而依政府採購法第31條第2項第8款及工程採購投
    標須知第22條約定，通知相對人繳回發還之押標金600萬元
    ，相對人不服，提出異議，但未俟作出異議處理結果，即提
    起申訴，而遭行政院公共工程委員會民國（下同）95年8月1
    1日訴第0000000號申訴審議判斷申訴駁回，相對人復提起行
    政訴訟，亦經台北高等行政法院95年度訴字第3549號判決駁
    回其訴各情，此有抗告人提出之原審法院94年度訴字第375
    號、本院95年度上訴字第181號、台北高等行政法院95年度
    訴字第3549號判決等影本各乙份在卷可稽，為相對人所不爭
    ，抗告人上揭事實之主張，堪信真正。
四、抗告意旨主張「依最高行政法院相關決議及判決意旨，本件
    應屬民事案件，原審法院有審判權，其誤認係行政處分而無
    審判權，係有違誤」云云。經查：
  (一)按「廠商與機關間關於招標、審標、決標之爭議，得依本章
    規定提出異議及申訴。」，此為現行政府採購法第74條所明
    定。又上開條文於91年2月6日修正時，乃將原條文中得提起
    異議及申訴之事項刪除「履約」及「驗收」，但仍保留「招
    標」、「審標」、「決標」之文字，此乃有意將政府採購行
    為區分為訂約前之招標、審標、決標行為及訂約後之履約、
    驗收行為，亦即廠商與機關間關於招標、審標、決標之爭議
    ，係屬公法上之爭議，政府為招標、審標、決標行為均係執
    行公權力之行為，亦即認係行政處分（臺灣高等法院暨所屬
    法院95年法律座談會意旨參照）。
  (二)抗告人雖提出相關「最高行政法院庭長法官聯席會議決議及
    判決意旨」，主張本件民事法院應有審判權云云。按最高行
    政法院93年2月份庭長法官聯席會議(二)固曾就沒收押標金部
    分作成決議，認為「其屬採購契約履約問題所生之爭議，繫
    屬私權糾紛而非公法爭議，而認為行政法院無審判權」。而
    依上揭說明，上開決議範圍應限於「已經決標後，得標廠商
    未依約履行所生之爭議」；至若採購契約尚未決標前，因認
    定投標不合程式不予決標（或已經決標後又予以廢標），進
    而沒收押標金者，則係行政機關依政府採購法第31條規定，
    國家高權行使所為之行政處分。
  (三)茲查抗告人以95年3月28日電業字第9503-1057號通知相對人
    追繳系爭押標金600萬元，係因相對人所為之不法圍標行為
    ，違反政府採購法第92條、第87條第4項「意圖影響決標價
    格或獲取不當利益，而以契約、協議或其他方式之合意，使
    廠商不為投標或不為價格之競爭者」之規定，依同法第22條
    第8款「其他經主管機關認定有影響採購公正之違反法令行
    為者」，不予發還押標金，其已發還者，並予追繳之規定而
    辦理。相對人因不服上開行政處分，曾提出異議及申訴，由
    行政院公共工程委員會95年8月11日訴第0000000號申訴審議
    判斷申訴駁回，相對人復提起行政訴訟，復經台北高等行政
    法院95年度訴字第3549號判決駁回相對人之訴各情，業見上
    述，此項追繳押標金，並未進入採購契約訂約程序，尚未成
    立任何私法關係，依其性質，並非決標後之民事履約事項，
    核屬公法上之行政處分，依上說明，抗告人自不得依民事訴
    訟程序向普通法院訴請裁判（最高法院94年度台上字第1792
    號、95年度台上字第1468號民事判決意旨參照），原裁定以
    無審判權裁定駁回抗告人所提起第一審之訴，尚無違誤。至
    於抗告人雖另提出最高行政法院95年度判字第1996號、台灣
    高等法院91年度上易字第186號等判決，主張本件應由民事
    法院審判云云，惟查，抗告人所舉上開判決乃各該繫屬法院
    就個別案例所為之具體判斷，並未形成判例，對本院判決尚
    無拘束力。
  (四)末查抗告人於95年3月28日以電業字第9503-1057號函通知相
    對人「於本函發文之次日起20日內，依說明向本公司雲林區
    營業處繳交該處前發還貴廠商之『94年四湖工區配電外線工
    程帶料發包』採購案，投標廠商押標金新台幣600萬元」，
    此項通知，本質係一種行政處分，且為公法上金錢給付之義
    務，依行政執行法第11條「義務人依法令或本於法令之行政
    處分或法院之裁定，負有公法上金錢給付義務，有下列情形
    之一，逾期不履行，經主管機關移送者，由行政執行處就義
    務人之財產執行之：一、其處分文書或裁定書定有履行期間
    或有法定履行期間者。二、其處分文書或裁定書未定履行期
    間，經以書面限期催告履行者。三、依法令負有義務，經以
    書面通知限期履行者。」規定，得為行政執行之名義，無再
    提起本訴之必要，併予敘明。
五、綜上所述，本件兩造間系爭追繳押標金爭議事件，係屬公法
    之法律關係，應由行政法院審判。抗告人主張原審法院有審
    判權而提起本訴，為不合法。原審裁定駁回抗告人之起訴，
    經核並無違誤，抗告意旨指摘原裁定不當，求為廢棄改判，
    非有理由，應予駁回。
結論：本件抗告為無理由，依民事訴訟法第495條之1第1項、第4
49條第1項、第95條、第78條裁定如主文。
中    華    民    國    97    年      6    月    30   日
                  民事第三庭    審判長法  官  陳光秀
                                      法  官  莊俊華
                                      法  官  曾平杉
上為正本係照原本作成。
如不服本裁定，僅得於收受本裁定正本送達後10日內以適用法規
顯有錯誤為理由，向本院提出再抗告狀（須附繕本）依法應繳納
抗告費新台幣1千元，並委任律師為訴訟代理人，經本院許可後
始可再抗告於最高法院。
中    華    民    國    97    年      6    月    30   日
                                      書記官  葉秀珍
【附記】
民事訴訟法第495條之1第2項準用同法第466條之1第1、2項規定
：
(1)對於第二審判決上訴，上訴人應委任律師為訴訟代理人。但上
  訴人或其法定代理人具有律師資格者，不在此限。
(2)上訴人之配偶、三親等內之血親、二親等內之姻親，或上訴人
  為法人、中央或地方機關時，其所屬專任人員具有律師資格並
  經法院認為適當者，亦得為第三審訴訟代理人。
民事訴訟法第466條之2：
  上訴人無資力委任訴訟代理人者，得依訴訟救助之規定，聲請
  第三審法院為之選任律師為其訴訟代理人。


司法院資訊處製作；財團法人民間司法改革基金會備份。
